【裁判字號】    99,建上,77
【裁判日期】    991109
【裁判案由】    第三人撤銷之訴
【裁判全文】
臺灣高等法院民事判決                  99年度建上字第77號
上  訴  人  新祥記工程股份有限公司
法定代理人  戊○○
訴訟代理人  吳孟勳律師
被  上訴人  得盛營造股份有限公司
法定代理人  丁○○
訴訟代理人  林家慶律師
被  上訴人  乙○○
訴訟代理人  郭錦茂律師
上列當事人間因第三人撤銷之訴事件，上訴人對於中華民國99年
4月12日臺灣板橋地方法院99年度建字第24號第一審判決提起上
訴，本院於99年10月26日言詞辯論終結，判決如下：
    主  文
上訴駁回。
第二審訴訟費用由上訴人負擔。
    事實及理由
一、上訴人起訴主張：上訴人前於民國（下同）95年9月5日以臺
    灣臺北地方法院（下稱臺北地院）92年度促字第32995號確
    定之支付命令為執行名義，向該院民事執行處就被上訴人得
    盛營造股份有限公司（下稱得盛公司）對於訴外人交通部公
    路總局重大橋樑工程處（下稱重橋處）「114線浮洲橋改建
    工程」履約爭議補償款，聲請強制執行（案號：95年度執字
    第41688號，後併入89年度執字第22771號），臺北地院於95
    年9月7日核發北院錦95執戊字第41688號執行命令（下稱95
    年9月7日執行命令），禁止重橋處與得盛公司於「114線浮
    洲橋改建工程」履約爭議補償款調解案件成立後，得盛公司
    不得對重大橋樑工程處收取債權，重橋處亦不得向得盛公司
    清償。嗣重橋處於95年9月19日以得盛公司對於「114線浮洲
    橋改建工程」調解成立之債權將提起撤銷之訴，而向臺北地
    院民事執行處聲明異議，惟臺北地院民事執行處於96年1月
    17日通知重大橋樑工程處略謂：「債務人如未起訴撤銷調解
    時，第三人仍應依本院執行命令，將款項解由本院辦理」，
    其後得盛公司提起之撤銷調解訴訟因未繳納裁判費而遭駁回
    確定，因此臺北地院95年9月7日執行命令迄今仍未失其效力
    ；何況，重橋處於95年9月19日重橋工字第095010051號函第
    三點亦明載：「本命令前本處已收受貴院88年度執字第9520
    號、95年6月1日北院錦95寅字第22773號及95年8月7日北院
    錦95執寅字第34704號執行命令」，可知該處除收受95年9月
    7日執行命令外，尚曾收受其他扣押命令，重橋處自應受扣
    押命令之拘束，仍應將該項債權解送執行法院。惟被上訴人
    乙○○以其業於95年8月8日自得盛公司受讓債權為由，並以
    得盛公司為被告向原法院提起確認債權存在之訴訟（案號：
    98年度重訴字第351號），該訴訟進行中，重橋處竟違背95
    年9月7日執行命令，未遵令將款項解交執行法院處理，而向
    臺北地院提存所辦理清償提存新臺幣（下同）1,430萬1,000
    元之履約爭議補償款。嗣原法院98年度重訴字第351號判決
    確認乙○○對重橋處有履約爭議補償款1,430萬1,000元之債
    權請求權存在確定在案，乙○○乃持該確定判決向臺北地院
    提存所聲請領取上開補償款而獲准許，上訴人知悉後，除已
    向該院提存所聲明異議，並聲請該院民事執行處命提存所將
    系爭履約爭議調解補償款解交執行法院靜候處理外，爰依法
    提起本件第三人撤銷訴訟。蓋金錢借貸契約乃要物契約，若
    無交付借款之事實，尚無從成立借貸契約，因而得盛公司、
    乙○○間債權讓與行為是否生效，應以乙○○是否確有借款
    3,200萬元予得盛公司為前提要件，惟遍觀原法院98年度重
    訴字第351號判決之理由，並未見乙○○提出其確有交付3,2
    00萬元借款之證據，更何況乙○○乃得盛公司法定代理人丁
    ○○之姪，且曾受雇於得盛公司，其僅為一受薪階級，是否
    有資力提供鉅款借予其僱主，顯有疑義，是得盛公司與乙○
    ○就「114線浮洲橋改建工程」履約爭議補償款之債權讓與
    ，顯係意圖脫免強制執行所為之通謀虛偽意思表示，依民法
    第87條規定，應屬自始無效之法律行為，然此一債權讓與效
    力已影響上訴人於臺北地院89年度執字第22771號執行案件
    得盛公司對於重橋處債權之執行為無效果，上訴人自屬民事
    訴訟法第507條之1所稱「有法律上利害關係之第三人」，又
    上訴人在民事執行處告以上情之前，不知得盛公司、乙○○
    間有上開債權讓與之訴訟，致未能及時參加訴訟，顯非因可
    歸責於己之事由，無法提出「乙○○並未實際交付3,200萬
    元借款予得盛公司」之足以影響該案判決結果之攻擊防禦方
    法，影響上訴人權益至為重大，乃依上開規定對於乙○○、
    得盛公司2人提起第三人撤銷之訴，聲明：原法院98年度重
    訴字第351號民事判決應予撤銷等情。原審為上訴人全部敗
    訴之判決，上訴人不服，提起上訴，並於本院聲明：(一)原判
    決廢棄；(二)原法院98年度重訴字第351號民事判決應予撤銷
    ；(三)第一、二審訴訟費用由被上訴人負擔。
二、得盛公司則以：否認上訴人所主張重橋處應受臺北地院88年
    度執字第9520號、95年6月1日北院錦95執寅字第22773號及
    95年8月7日北院錦95執寅字第34704號扣押命令之拘束，蓋
    該院88年度執字第8520號執行程序就得盛公司對重橋樑處之
    債權部分業已執行終結，其他2件執行案件之扣押命令亦經
    撤銷在案，是重橋處應已不受該等扣押命令之拘束。又上訴
    人從未借予得盛公司任何款項，亦未曾對得盛公司存有任何
    債權，得盛公司係於88年3月30日因急需而向上訴人之實際
    負責人即訴外人鄭中平借款1億元，約定借款期限為1個月，
    鄭中平當日即先扣除利息567萬8,000元，並要求得盛公司開
    立發票日為88年3月30日，票號UA0000000、UA0000000、UA0
    000000，面額各為3,300萬元、3,300萬元及3,400萬元，共
    計1億元之支票3張，再要求開立發票日同為88年3月30日，
    票號UA0000000、UA0000000、UA0000000、UA0000000、UA00
    00000及UA0000000，每張面額1億元，共計6億元之支票6張
    ，鄭中平嗣後為奪取得盛公司於各公共工程之鉅大工程款債
    權，乃於借款到期日前即「88年4月28日」提前軋入支票，
    使得盛公司來不及調資金兌現支票，致存款不足而遭銀行退
    票。事實上，鄭中平已取得得盛公司對臺北市政府捷運工程
    局之工程款達2億6,204萬1,800元，已超過得盛公司向鄭中
    平借款之1億元及其他向中興銀行代墊之7,300萬元；況上訴
    人所持之執行名義，係鄭中平於89年6月29日下午，率人毆
    打得盛公司法定代理人丁○○，造成丁○○胸壁挫傷、右眼
    內部出血，並使丁○○無法抗拒而奪取得盛公司印章，強迫
    得盛公司再次開具若干本票，並以該本票用上訴人名義向臺
    北地院聲請核發金額3億5,800萬元之支付命令（包含本件臺
    北地院92年度促字第32995號支付命令），並威脅得盛公司
    不得聲明異議，而取得不實之債權確定證明。因此，得盛公
    司得依民法第198條規定，主張上訴人不得對得盛公司請求
    履行債務，是上訴人並非本件所謂有法律上利害關係之第三
    人，應不得提起本件訴訟等語，資為抗辯，並於本院答辯聲
    明：(一)上訴駁回；(二)訴訟費用由上訴人負擔。
三、乙○○則以：本件上訴人並非原法院98年度重訴字第351號
    確定判決之法律上利害關係人，自不得提起本件撤銷第三人
    訴訟。又95年9月7日執行命令到達重大橋樑工程處時，得盛
    公司早於95年8月8日將對重橋處之系爭工程補償款債權讓與
    乙○○，自不受該執行命令之拘束。況重橋處已對95年9月7
    日執行命令聲明異議，臺北地院乃於95年9月22日以北院錦
    95執戊字第41688號通知上訴人略稱：「茲據第三人重橋處
    對債務人得盛公司之『114線浮洲橋改建工程』損害賠償請
    求權聲明異議，台端如認為不實時，得向管轄法院提起訴訟
    ，並於文到10日內向本處提出起訴證明，逾期不報即撤銷執
    行命令」等語，惟上訴人並未依法於10日內提起訴訟救濟。
    嗣經重橋處多次聲請法院撤銷該執行命令，該院一再延宕未
    依法撤銷該執行命令。經重橋處於99年2月12日再度聲請該
    院撤銷該執行命令，該院始又通知上訴人應依法提起異議之
    訴，上訴人始於99年3月8日以重橋處及得盛公司為被告，提
    起確認得盛公司對重橋處有1,430萬1,000元債權存在之訴，
    是上訴人本應就重橋處之聲明異議循法定程序提起訴訟救濟
    ，竟未為之，依民事訴訟法第507條之1規定，亦不得提起本
    件第三人撤銷之訴。再者，得盛公司確因積欠乙○○債務而
    為債權讓與，並非通謀虛偽意思表示，上訴人主張被上訴人
    等上述債權讓與係通謀虛偽意思表示，應負舉證責任等語，
    資為抗辯，並於本院答辯聲明：(一)上訴駁回；(二)訴訟費用由
    上訴人負擔。
四、兩造不爭之事實：
    (一)上訴人於95年9月5日以臺北地院92年度促字第32995號確
      定之支付命令為執行名義，向該院民事執行處就得盛公司
      對重橋處「114線浮洲橋改建工程」履約爭議補償款，聲
      請強制執行（案號：95年度執字第41688號，後併入89年
      度執字第22771號），臺北地院核發95年9月7日執行命令
      ，禁止重橋處與得盛公司於「114線浮洲橋改建工程」履
      約爭議補償款調解案件成立後，得盛公司不得對重橋處收
      取債權，重橋處亦不得向得盛公司清償。
    (二)乙○○以其業於95年8月8日自得盛公司受讓債權為由，以
      得盛公司為被告向原法院提起確認債權存在之訴訟（案號
      ：98年度重訴字第351號），原法院判決乙○○對重橋處
      有履約爭議補償款1,430萬1,000元之債權請求權存在並確
      定在案，乙○○乃持該確定判決向臺北地院提存所聲請領
      取補償款。
五、兩造爭執要旨：(一)上訴人是否為民事訴訟法第507條之1所稱
    之「有法律上利害關係之第三人」？(二)上訴人請求執行被上
    訴人得盛公司對於重橋處之系爭14,301,000元履約爭議補償
    款之權利，除提起本件第三人撤銷訴訟外，是否能循其他法
    定程序請求救濟？(三)上訴人是否因可歸責於已之事由而未參
    加台灣板橋地方法院98年度重訴字第351號民事判決，於本
    案提出之攻擊防禦方法，是否足以影響前案判決結果？
    (一)上訴人是否為民事訴訟法第507條之1所稱之「有法律上利
      害關係之第三人」：
      1.按有法律上利害關係之第三人，非因可歸責於己之事由
        而未參加訴訟，致不能提出足以影響判決結果之攻擊或
        防禦方法者，得以兩造為共同被上訴人對於確定終局判
        決提起撤銷之訴，請求撤銷對其不利部分之判決；但應
        循其他法定程序請求救濟者，不在此限，民事訴訟法第
        507條之1定有明文。其立法理由為：「為擴大訴訟制度
        解決紛爭之功能，就特定類型事件，有時需擴張判決效
        力及於訴訟外之第三人，以統一解決訴訟當事人與該第
        三人間之紛爭。又為保障受判決效力所及第三人之權益
        ，本法固於第67條之1增訂法院得於事實審言詞辯論終
        結前相當時期，將訴訟事件及進行程度以書面通知就訴
        訟之結果有法律上利害關係之第三人，使該第三人有參
        與該訴訟程序之機會。惟實際上第三人未必恆受參與訴
        訟程序之機會，倘其係非因可歸責於己之事由致未獲得
        該機會，而未參與訴訟程序，則強令其忍受不利判決效
        力之拘束，即無異剝奪其訴訟權、財產權。故為貫徹程
        序權保障之要求，應使該第三人於保護其權益之必要範
        圍內，得請求撤銷原確定判決，爰增訂第五編之一第三
        人撤銷訴訟程序」。
      2.次按提起第三人撤銷訴訟之原告適格，須為訴訟當事人
        以外之第三人就訴訟上有法律上之利害關係。所謂有法
        律上利害關係，係指第三人在私法上之地位，因確定判
        決受直接或間接之不利益而言。如僅有感情上或其他事
        實上之利害關係不包括在內。又基於判決相對效力原則
        ，所謂有法律上利害關係之第三人，為配合同條以「未
        參加訴訟」之要件，應以既判力所及之第三人，如因不
        可歸責於自己之事由而未參加訴訟時，始得提起第三人
        撤銷訴訟。如第三人受告知訴訟、或法院依職權通知參
        加而未參加或逾時參加，依民事訴訟法第67條及第67條
        之1，視為於得行參加時，已參加訴訟，自不具第三人
        撤銷訴訟之原告適格要件，第三人之參加訴訟，有第63
        條第1項但書之情形時，第三人既可主張訴訟裁判之不
        當，可循其他法定程序請求救濟，自不具原告適格之要
        件。故第三人撤銷之訴之原告，須以原確定終局判決效
        力所及之有法律上利害關係之第三人為限。
      3.台灣板橋地方法院98年度重訴字第351號民事判決，其
        判決既判力僅及於該判決當事人乙○○與得盛公司間，
        並擴張及於經台灣板橋地方法院告知訴訟而未參加之第
        三人重橋處，該判決之既判力並未及於上訴人或擴張及
        於上訴人，上訴人僅具經濟上之利害關係，而非法律上
        之利害關係，是以，上訴人顯非民事訴訟法第507條之1
        所稱之「有法律上利害關係之第三人」，其不得提起第
        三人撤銷之訴。
    (二)上訴人是否可循其他法律程序請求救濟：
      臺灣板橋地方法院98年度重訴字第351號民事確定判決對
      於上訴人不生拘束力，已如前述，上訴人得另案對得盛公
      司及重橋處起訴請求確認債權存在；或對得盛公司與乙○
      ○起訴請求確認債權不存在。如得盛公司與乙○○前開臺
      灣板橋地方法院98年度重訴字第351號事件係利用訴訟方
      式，欺騙法院，故意侵害上訴人之權利，上訴人亦得依侵
      權行為規定，請求損害賠償，故仍有其他法定程序得請求
      救濟（最高法院73年度台抗字第472號判例參照），上訴
      人不得提起第三人撤銷之訴（最高法院98年台上字第371
      號判決參照）。
六、綜上所述，本件上訴人並非民事訴訟法第507條之1規定之第
    三人撤銷之訴適格之當事人，其依上開條文之規定，提起本
    件訴訟，請求撤銷原法院98年度重訴字第351號民事判決，
    為無理由，原審判決上訴人敗訴，其理由雖有不同，但結論
    並無二致，仍應予以維持，上訴論旨，執以陳詞，斤斤指摘
    原判決不當，聲明廢棄改判為無理由，應予駁回上訴。
七、本件上訴人請求傳訊證人甲○○及丙○○，因上訴人提起本
    件訴訟，上訴人本身即非適格之當事人，故本院不再傳訊上
    開二證人，另本件事證已臻明確，兩造其餘之攻防方法，經
    審酌後，認與判決結果無影響，無庸逐一論述，併此敘明。
八、據上論結，本件上訴為無理由，依民事訴訟法第449條第2項
    、第1項、第78條，判決如主文。
中    華    民    國    99    年    11    月     9    日
                  民事第十四庭
                      審判長法  官  林恩山
                            法  官  黃國忠
                            法  官  郭松濤
正本係照原本作成。
如不服本判決，應於收受送達後20日內向本院提出上訴書狀，其
未表明上訴理由者，應於提出上訴後20日內向本院補提理由書狀
（均須按他造當事人之人數附繕本）上訴時應提出委任律師或具
有律師資格之人之委任狀；委任有律師資格者，另應附具律師資
格證書及釋明委任人與受任人有民事訴訟法第466條之1第1項但
書或第2項（詳附註）所定關係之釋明文書影本，如委任律師提
起上訴者，應一併繳納上訴審裁判費。
中    華    民    國    99    年    11    月     9    日
                            書記官  方素珍
附註：
民事訴訟法第466條之1（第1項、第2項）：
對於第二審判決上訴，上訴人應委任律師為訴訟代理人。但上訴
人或其他法定代理人具有律師資格者，不在此限。
上訴人之配偶、三親等內之血親、二親等內之姻親，或上訴人為
法人、中央或地方機關時，其所屬專任人員具有律師資格並經法
院認為適當者，亦得為第三審訴訟代理人。

司法院資訊處製作；財團法人民間司法改革基金會備份。
